最高法院刑事判決　　　　　　一○○年度台上字第五四五六號
上　訴　人　李紹亨
選任辯護人　許進德律師
上列上訴人因違反毒品危害防制條例案件，不服台灣高等法院中
華民國九十九年六月一日第二審更審判決（九十九年度上更(一)字
第四六號，起訴案號：台灣板橋地方法院檢察署九十五年度偵字
第五七四七號），提起上訴，本院判決如下：
    主  文
上訴駁回。
    理  由
按刑事訴訟法第三百七十七條規定，上訴於第三審法院，非以判
決違背法令為理由，不得為之。是提起第三審上訴，應以原判決
違背法令為理由，係屬法定要件。如果上訴理由書狀並未依據卷
內訴訟資料，具體指摘原判決不適用何種法則或如何適用不當，
或所指摘原判決違法情事，顯與法律規定得為第三審上訴理由之
違法情形，不相適合時，均應認其上訴為不合法律上之程式，予
以駁回。本件上訴人李紹亨上訴意旨略稱：(一)、依證人即上訴人
母親鄭秀娥及警員洪啟志證述各情以觀，洪啟志似就其是否有在
警局要求上訴人承認犯行一節，未為明確之證述，即洪啟志相關
證述各情，並不能完全推翻鄭秀娥證稱：在開始製作警詢筆錄之
前，警方即有誘導上訴人之情形等情。乃原審就上情未詳予訊問
洪啟志，或令洪啟志與鄭秀娥、上訴人對質，即認上訴人於警詢
及檢察官偵查中之自白均係出於任意性，於法有違。又原判決說
明經勘驗上訴人警詢錄音內容結果，警方於向上訴人詢問是否選
任辯護人時，上訴人有沉吟不語之情形。而上訴人沉吟不語有可
能係不了解法律，或係警員已事先要求上訴人承認犯行所致。且
依警員隨即詢問上訴人「你父母有在場，你有沒有需要請律師？
」等情，亦易使上訴人誤解其有父母在場，即不用於警詢中再委
請律師到場。乃原審未詳斟酌上情，逕予認定上訴人係考慮後不
選任辯護人，警方之告知程序並無違法情事等情，亦於法有違。
(二)、上訴人於事實審法院審理中已辯稱：伊於警詢及檢察官偵查
中之自白，並非出於任意性等情，又上訴人於自白時並無法交代
販賣毒品之對象，且上訴人自白販賣毒品之金額亦未達新台幣（
下同）四萬一千元。乃原審就上訴人上開自白矛盾之處未予調查
，即逕為不利於上訴人之認定。又上訴人另辯稱：警方於製作警
詢筆錄前，已先對伊為誘導，而依警員洪啟志、丁曰瑋相關證述
各情，原審應再傳喚證人顏文杰到庭調查，方能據以判斷上訴人
上開辯解是否可採。乃原審就上情未為調查，即逕為不利於上訴
人之認定。另上訴人之警詢錄音內容既有中斷之情形，則上訴人
於警詢中陳述之正確性，即非無受影響之可能，且依警方詢問上
訴人之相關內容，亦難認上訴人於警詢中之供述有特別可信之情
況，應認上訴人於警詢中之供述為無證據能力。乃原審未依刑事
訴訟法第一百五十八條之四之規定，對上情予以審酌，即逕認上
訴人於警詢中之自白各情為有證據能力，於法有違。(三)、本件卷
內並無原判決理由欄所載，即台灣板橋地方法院民國九十五年度
聲搜字第三八四號卷宗，且依卷內葉中一、葉中青（下稱葉氏兄
弟）之相關通訊監察譯文內容，亦無彼等二人與上訴人洽購毒品
之內容。又警方搜索葉氏兄弟之住處，及警方搜索上訴人之住處
，二者相隔有二十小時餘，足見警方並未認定葉氏兄弟有向上訴
人通風報信之情形。乃原判決竟認定警方對上訴人之搜索有急迫
之情形。又依洪啟志相關證述各情以觀，足見其不知葉氏兄弟與
上訴人間之關係，自不得援引洪啟志相關證述各情為證據。另依
證人鄭秀娥相關證述各情，參照第一審勘驗上訴人警詢錄音帶結
果，足見本件警方違法搜索之情節嚴重；警方或係貪圖方便，或
為取得緝毒績效，其違反法定程序之主觀意圖至為明顯；警方之
違法搜索行為，侵害上訴人及上訴人父母之安寧及隱私權甚大；
警方查扣之毒品數量非多，其總價不及五萬元，且該等毒品並未
流入市面，所生之危害尚輕。又通訊監察譯文內容，並無上訴人
涉及販賣毒品之情節；本件禁止使用違法搜索取得之證據，有警
惕及預防警方違法搜索之事再發生；本件警方如依法定程序，應
無發現扣案證據之可能；警方對上訴人之違法搜索，影響上訴人
防禦權之行使；上訴人並未出售所持有之毒品，對國家社會並未
致生重大危害。綜上各情，應認警方違法搜索所取得之證據，為
無證據能力。乃原審未詳細斟酌上情，其認警方違法搜索所取得
之證據，為有證據能力，於法有違。(四)、原判決以上訴人有與葉
氏兄弟聯繫等情，據以認定警方違法搜索取得之證據為有證據能
力，則上訴人究竟是否有與葉氏兄弟聯繫，即有傳喚葉氏兄弟到
庭調查之必要。乃原判決竟說明核無傳喚葉氏兄弟到庭調查之必
要，有應於審判期日調查之證據而未予調查之違誤。上訴人於事
實審法院審理中已辯稱：扣案毒品僅係供己施用等情明確，且上
訴人於警詢及檢察官偵查中所供述之內容，前後不盡一致。乃原
判決於無明確證據之情形下，逕予推論上訴人有販賣第二級毒品
等之犯行。原判決理由欄或援引上訴人於檢察官偵查中相關供述
各情，據以說明上訴人坦承有施用毒品，並意圖販賣第二級、第
三級毒品牟利等情，或又論斷說明不能證明上訴人有販賣毒品予
綽號「肥龍」、「布丁」、「蛋蛋」等人，其論述說明各情前後
矛盾，均於法有違。(五)、行政院衛生署管制藥品管理局鑑定書，
其內關於Ketamine九包七點零四六公克之記載，其較警方記載查
扣該毒品之數量多出一點八四六公克，乃原審就該差異之原因未
詳予調查，有應於審判期日調查之證據而未予調查之違法。原判
決主文諭知上訴人販賣第二級毒品罪刑，惟理由欄卻又說明：核
上訴人所為係犯毒品危害防制條例第四條第二項、第三項之販賣
第二級毒品及販賣第三級毒品罪，上訴人以一行為觸犯上開二罪
名，為想像競合犯，應從一重之意圖販賣而持有第二級毒品罪處
斷等情，其主文欄之諭知與理由欄之說明相互矛盾。依毒品危害
防制條例第十八條第一項後段之文義解釋，若經認定係持有第三
級、第四級毒品而遭查獲，即應依該條項之規定將第三級、第四
級毒品宣告沒入銷燬。乃原判決說明上訴人遭查獲之第三級、第
四級毒品，均應依刑法第三十八條第一項第一款之規定宣告沒收
，有適用法則不當之違誤。檢察官於起訴書中聲請沒收扣案之現
金四萬一千一百元，乃原判決未諭知沒收上開款項，亦未說明何
以不為沒收之理由，於法有違等語。
惟查：原判決認定上訴人有原判決事實欄所示販賣第二級毒品等
之犯行，係以上訴人於警詢及檢察官偵查中之自白，並有電話通
聯錄音及毒品扣案可稽，為其所憑之依據。對於上訴人之辯解，
並已敘明：(一)、(1)、上訴人雖辯稱：警方於製作伊之警詢筆錄前
，警員向伊佯稱販賣毒品之罪責不重，移送至地檢署即能交保等
情，業據伊母親鄭秀娥證述明確。又經勘驗伊之警詢錄音帶結果
，發現錄音有中斷之情形，且警員詢問伊是否需要選任辯護人時
，伊當時係沈吟不語，而因警員稱：你有父母在場，有無需要請
律師等語，伊始陳稱不用律師在場。另警方詢問伊所查獲現金四
萬一千一百元之來源時，要求伊父母先至旁邊後，伊才開始供稱
有所謂販賣毒品情事，嗣警方還刻意詢問伊供述是否出於任意性
，且警員於認為伊之供述為有矛盾時，亦有以誘導之方式要求伊
說明之情形，伊於警詢及檢察官偵查中之自白，均非出於任意性
而無證據能力云云。惟查依警員即證人洪啟志證述各情，參照上
訴人為警查獲之毒品數量甚多，另有金門縣警察局提供之通訊監
察資料，已足認上訴人涉嫌販賣毒品罪嫌重大，上訴人於警詢中
是否有自白販賣毒品之犯行，對於警方就案件之移送及辦案績效
俱無影響，衡情警方並無誘騙上訴人自白之必要；鄭秀娥係上訴
人之母，其證言難免偏頗不實，足見鄭秀娥證稱：小隊長在警局
時叫上訴人承認就沒有事了等語，並非事實。經原審勘驗上訴人
之警詢錄音帶結果，警方於告知上訴人相關權利後，詢問上訴人
是否選任辯護人時，上訴人雖有沉吟思考之情形，嗣警方陳稱上
訴人之父母亦在場時，上訴人即表示無需選任辯護人等情。惟按
上訴人於案發時已二十九歲，係屬思慮智識正常之成年人，自應
知悉父母與辯護人在場之效果有何不同，且警方既依法向其告知
有選任辯護人等權利，其經考慮後選擇於警詢中不選任辯護人，
尚難認警方所踐行之訴訟程序有何違誤。又綜觀上訴人之警詢過
程及其內容，雖警方於欲補正搜索程序部分，有錄音中斷之情形
。惟上訴人於警詢中其父母在場時，已供承被查扣現金四萬一千
一百元。又因警方認為上訴人之供述並非完整，其尚應就通訊監
察譯文內容及販賣詳情等為交待，而請上訴人父母到旁邊，尚不
得以此即認警方有不法取供之舉止。另上訴人於警詢中供述販賣
毒品相關各情時，該部分之警詢錄音內容並無中斷，且上訴人於
應詢之過程中反應自然，況部分情節亦非未親身經歷之警方所能
杜撰，並未發現警方有以非法方法取供情事。另上訴人之警詢錄
音雖有中斷，惟上訴人於中斷後，更正先前不利於己之陳述，並
更改其內容為有利於上訴人自己之供述，而警方詢問上訴人其供
述何以有前後矛盾之情形，及詢問上訴人之供述是否係出於自由
意志，其過程及情節核屬必要，並無違背常情之處，尚難認警方
於錄音中斷期間，有對上訴人為非法取供之行為。此外上訴人有
施用毒品惡習，其顯知販賣毒品之罪責甚重，上訴人辯解其係遭
警方詐騙，而承認販賣毒品之犯行云云，亦核與一般經驗法則有
違，並無足取。堪認上訴人於警詢中及檢察官偵查中之自白，均
係出於任意性。(2)、依卷附搜索扣押筆錄所記載之內容，本件警
方對上訴人係依據刑事訴訟法第一百三十一條之一同意搜索之規
定，執行搜索。又依警員洪啟志之證述，警方係依據監聽資料，
判斷上訴人與涉嫌販賣毒品之葉氏兄弟等人有密切聯繫，犯嫌重
大，同時向法院聲請搜索彼等住處，而警方於前一日已對葉氏兄
弟執行搜索，嗣於翌日另對上訴人為搜索時，若因搜索票所載上
訴人地址之樓層有誤，如另行檢具資料再重新聲請搜索，則上訴
人甚有可能已獲知葉氏兄弟相關訊息，而有相互勾串及湮滅相關
證據之可能，警方因認有即時搜索之情形。至於上訴人原審選任
辯護人雖主張：上開聲請搜索卷內所附之通訊監察譯文，並沒有
葉氏兄弟與上訴人之通聯紀錄，亦無上訴人販賣毒品之相關資料
，並無同時對上訴人為搜索之必要云云。惟依台灣板橋地方法院
上開聲請搜索卷附相關資料以觀，上訴人持用之門號0000000000
行動電話，與被監聽之葉氏兄弟持用之0000000000號行動電話，
有疑似與販賣毒品有關之通訊監察譯文內容，且葉氏兄弟並有將
上訴人所持用之門號0000000000行動電話，告知予似欲購買毒品
之不詳姓名友人之情形，尚難認該院無核發搜索票之原因及必要
。又上訴人原審選任辯護人雖聲請傳喚葉氏兄弟，用以證明上訴
人與彼等二人並不相識，無對上訴人核發搜索票之必要等情。惟
上訴人既與葉氏兄弟有前揭通聯情形，無論雙方是否認識，並無
影響，即無傳喚彼等二人到庭調查是否與上訴人相識之必要。另
上訴人設藉在新北市○○區○○路二九二巷二號四樓，而同址一
樓係上訴人父母之住所，且警察持搜索票前往現場搜索時，上訴
人亦在上址一樓睡覺，足見上開二地址均係上訴人實際生活之處
所，則警方雖對上址一樓為搜索，其程序縱有瑕疵，然依刑事訴
訟法第一百五十八條之四之規定，經審酌人權保障及公共利益之
均衡維護，應認為有證據能力。(二)、上訴人已坦承扣案毒品係其
所有，其雖辯稱：扣案毒品係伊準備於九十五年四月間，前往墾
丁參加春吶活動期間供己施用，伊持有毒品之數量雖稍多，惟係
供伊一週之活動期間施用，尚非顯不合理。且依伊家庭之經濟狀
況，亦無可能為求小利而販賣毒品云云。惟查上訴人於警詢及檢
察官偵中自白如原判決事實欄所示之犯行等情甚詳。參酌上訴人
係智慮成熟之成年人，且其本身復有施用毒品之習慣，而販賣第
二級毒品等之罪責甚重，亦經媒體一再報導而為眾所週知之事實
，上訴人應對坦承販賣毒品之法律效果知之甚詳，苟上訴人無原
判決事實欄所示之犯行，衡情其顯無自白相關犯行之可能；且參
酌上訴人之電話通聯錄音內容及扣案之毒品證物，上訴人於警詢
及檢察官偵查中之自白自屬可信，且其相關供述各情亦非警方所
能杜撰；上訴人於警詢及檢察官偵查中就各該毒品，供述其販入
及欲賣出之價格等情甚詳，堪認上訴人確係基於營利之意圖而為
本件犯行；扣案紫色圓形錠一百五十四顆，取一顆鑑定，檢出第
二級毒品亞甲基雙氧甲基安非他命（ＭＤＭＡ）成分；白色圓形
錠十三顆，取一顆鑑定，檢出第二級毒品ＭＤＭＡ、第二級毒品
甲基安非他命、第三級毒品對甲氧基甲基安非他命（ＰＭＭＡ）
成分；白色或透明結晶或結晶粉末九包，經檢驗出第三級毒品愷
他命（Ketamine）成分；橘色圓形錠一百三十顆，取一顆鑑定，
檢出第四級毒品硝甲西泮（Nimetazepam ）成分，有行政院衛生
署管制藥品管理局管檢字第０九五００一三九一七號鑑定書附卷
可參，並有上開毒品扣案可佐等情以觀，堪認上訴人自白各情係
屬事實，其嗣又否認辯解各情，無非係屬事後卸責之詞，不足採
信等情，予以綜合判斷。因而撤銷第一審判決，依想像競合犯從
一重改判論處上訴人販賣第二級毒品（處有期徒刑七年二月）罪
刑，已於判決內說明其所憑之證據及其認定之理由。按供述證據
前後，雖稍有參差或互相矛盾，事實審法院非不可本於經驗法則
斟酌其他證據作合理之比較定其取捨，從而供述證據之一部認為
真實者予以採取，亦非證據法則所不許。又證據之取捨與證據之
證明力如何，均屬事實審法院得自由裁量、判斷之職權；苟其此
項裁量、判斷，並不悖乎通常一般之人日常生活經驗之定則或論
理法則，又於判決內論敘其何以作此判斷之心證理由者，即不得
任意指摘其為違法，而據為提起第三審上訴之合法理由。原判決
援引上述各項證據資料，據以認定上訴人有原判決事實欄所示之
犯行等情，乃屬其採證認事調查職權之合法行使，不容任意指為
違法。又判決有顯然錯誤而不影響全案情節及判決本旨者，得以
裁定更正之。綜觀原判決之全案情節及判決本旨，其理由欄關於
調閱台灣板橋地方法院九十五年度聲搜字第三八四號卷宗（原判
決第十二頁第五至六行）之記載，顯係調閱台灣板橋地方法院九
十五年度聲搜字第八四三號卷宗之誤載；又其理由欄關於上訴人
應從一重之意圖販賣而持有第二級毒品罪處斷（原判決第十六頁
第十至十一行）之記載，顯係上訴人應從一重之販賣第二級毒品
罪處斷之誤載，上情並不生影響於全案情節及判決本旨。原審法
院自可依聲請或本於職權以裁定更正之，其與判決理由矛盾迥異
，上訴意旨指摘上情係屬違法云云，顯屬誤會。原判決理由欄論
述說明上訴人係意圖營利而販入毒品，及論斷說明不能證明上訴
人有販賣毒品予綽號「肥龍」、「布丁」、「蛋蛋」等人，並無
上訴意旨所稱理由矛盾情事，其任意指摘原判決不當，並非有據
。毒品危害防制條例第十八條第一項中段所規定之「沒入銷燬」
係行政罰規定，與同條項前段就第一、二級毒品所為「沒收銷燬
」之刑罰（從刑）規定，顯有不同。上訴意旨指稱扣案之第三級
、第四級毒品應依毒品危害防制條例第十八條第一項中段規定「
沒入銷燬」云云，並非適法之第三審上訴理由。原判決認定上訴
人係基於營利之意圖，而販入如原判決事實欄所示之毒品，並論
斷說明不能證明上訴人有出售毒品予綽號「肥龍」、「布丁」、
「蛋蛋」等人之犯行，即認定扣案之四萬一千一百元，並非上訴
人販賣毒品所得之財物，自無須說明何以未予宣告沒收之理由。
況未諭知沒收自屬有利於上訴人，上訴人自不得為自己之不利益
上訴。另有利於被告之證據不採納及應於審判期日調查之證據，
係指該證據倘予採納或經調查所能證明者，得以推翻原審判決所
確認之事實，而得據以為不同之認定而言。如非事理所必然，或
係無從調查之證據方法，即欠缺其調查之必要性，縱未調查，或
未於理由加以說明，均與所謂違背法令之情形不相適合。原判決
已說明：(1)鄭秀娥相關證述各情何以不足採信，並論述上訴人於
警詢及檢察官偵查中自白各情係出於任意性，其所依憑之證據及
理由；又上訴人於警詢及檢察官偵查中，自白其販賣毒品予綽號
「肥龍」、「布丁」、「蛋蛋」等人部分，並無證據可資證明其
自白與事實相符等情明確（原判決理由欄貳、一、(三)），而無傳
喚葉氏兄弟到庭調查之必要等情甚詳。(2)原判決依憑行政院衛生
署管制藥品管理局鑑定書，據以認定上訴人遭查獲Ketamine九包
之重量，係如原判決附表(三)所示，並非無據。(3)上訴人原審選任
辯護人除泛言聲請原審傳喚葉氏兄弟外，上訴意旨並未陳明其曾
聲請原審再就上開各情為如何之調查，且原審縱再傳喚洪啟志、
顏文杰、葉氏兄弟到庭作證，亦非得以推翻原審判決所確認之事
實，而得據以為不同之認定，尚不得任意指摘原審有應調查之證
據而未予調查之違法。況原審於最後審判期日調查證據完畢開始
辯論前，審判長問上訴人及其原審指定辯護人尚有何證據請求調
查，上訴人答稱：「無」，而上訴人原審選任辯護人亦僅陳稱：
「聲請傳訊兩位證人（即葉氏兄弟），傳喚之必要性如狀所載」
（原審卷第一０九頁），並未聲請原審就其餘各情再為如何之調
查。而本院為法律審，上訴人在本院又為此爭執，自非合法上訴
第三審理由。上訴人徒憑己意或就原判決已有說明之事項，或就
原審判斷證據證明力之合法職權行使，漫指其違法，重為單純事
實上之爭執，難謂係適法上訴第三審之理由，其上訴違背法律上
之程式，應予駁回。
據上論結，應依刑事訴訟法第三百九十五條前段，判決如主文。
中    華    民    國  一○○  年    十    月    六    日
                      最高法院刑事第十二庭
                          審判長法官  陳  世  雄  
                                法官  張  清  埤  
                                法官  張  祺  祥  
                                法官  宋      祺  
                                法官  周  盈  文  
本件正本證明與原本無異
                                      書  記  官  
中    華    民    國  一○○  年    十    月   十四   日
                                                      K